臺灣高等法院民事判決　　　　　　　　　94年度上國字第15號
上　訴　人　乙○○
　　　　　　丁○○
　　　　　　丙○○
　　　　　　甲○○
　　　　　 （原名劉宗明）
共　　　同
訴訟代理人　黃陽壽律師
複　代理人　黃喬詮律師
被 上訴 人　臺北市政府
法定代理人　馬英九
訴訟代理人　李宜光律師
複　代理人　王藹芸律師
上列當事人間請求國家賠償事件，上訴人對於中華民國94年5月9
日臺灣臺北地方法院93年度國字第8號第一審判決提起上訴，本
院於94年12月6日言詞辯論終結，判決如下：
    主      文
上訴駁回。
第二審訴訟費用由上訴人負擔。
    事實及理由
甲、程序方面：
按訴訟事件不屬普通法院之權限者，依民事訴訟法第249條第1項
第1款規定，法院固應以裁定駁回之。惟是否屬民事訴訟之範疇
，應以原告起訴主張為訴訟標的之法律關係為斷，而非以法院調
查之結果為依歸。至法院調查之結果，認原告請求者不符法律規
定之要件時，則屬其訴有無理由之問題，自與法院有否審判權無
涉，此觀最高法院88年度臺抗字第168號裁定意旨即明。本件上
訴人係依國家賠償法之規定，起訴請求損害賠償，其主張之訴訟
標的法律關係顯係就私法上權利之行使有所爭執，依上說明，屬
民事訴訟之範疇，本院自有審判權，合先敘明。
乙、得心證之理由：
一上訴人起訴主張：坐落臺北市○○區○○段1小段160地號（重
  測前臺北市建成區○○○段4小段30之71地號）土地（下稱系
  爭土地）為訴外人劉游玉珠所有，劉游玉珠於民國46年12 月
  24日死亡，由伊等繼承取得，並於65年9月23日辦竣繼承登記
  。被上訴人為興辦赤峰街拓寬工程，於49年12月5日以北市地
  用字第76624號令公告徵收系爭土地，但因未依法於公告期滿
  後15日內發放徵收補償金或提存，徵收行為喪失其效力。乃被
  上訴人於82年6月8日依據前開無效之徵收行為逕將系爭土地移
  轉登記其名下，經伊等訴請塗銷所有權移轉登記，獲勝訴判決
  確定，始回復登記伊等名義。而系爭土地於公告徵收前非自然
  形成而供公眾通行達一定年數之道路，其上原有臺北市○○街
  44巷2號房屋，遭被上訴人強加拆除，開闢為道路。伊等於92
  年4月13日向被上訴人申請辦理系爭土地重新徵收及補償，為
  被上訴人所屬工務局養護工程處（下稱養工處）所拒，並認系
  爭土地已因徵收及變更登記而為被上訴人所有，顯見被上訴人
  自始基於所有權人之地位，並由其所屬養工處就系爭土地為養
  護等管理行為而享有事實上之管領力，被上訴人自為系爭土地
  之占有人，致使伊等受有相當於起訴前5年內租金之損害新臺
  幣（下同）3,718,905元，及自93年1月1日起每年依當年度土
  地申報總價年息7％計算相當於租金額之損害，爰依民法第184
  條及第179條之規定，求為命被上訴人給付3,718,905元及自起
  訴狀繕本送達翌日起加計法定遲延利息，並自93年1月1日起至
  系爭土地返還之日止，按年依當年度土地申報總價年息7％計
  算相當於租金額之損害賠償金之判決。
  被上訴人則以：系爭土地於49年12月5日公告徵收前即為既成
  道路而供公眾通行使用多年，伊基於斯時狀況予以徵收及拓寬
  ，所徵收者僅限於系爭土地，上無任何建物，況系爭土地既係
  供公眾通行使用之既成道路，非在伊占有中，上訴人不得對伊
  請求不當得利。縱伊徵收行為無效，惟系爭土地自49年12月5
  日起已成為供公眾通行之道路。而系爭土地於闢為道路之初，
  未見劉游玉珠或上訴人等有任何阻止情事，上訴人等早於65年
  9月23日即辦妥系爭土地繼承登記，卻遲至78年11月30日起始
  陸續向伊所屬各單位請求補償，顯見系爭土地自49年12月5日
  起迄今，供公眾通行作為道路使用已有四十餘年未曾中斷，且
  於公眾通行之初上訴人等並無阻止之情事，已成立公用地役關
  係。況上訴人請求依系爭土地當年度申報地價之7％計算相當
  於租金之不當得利或損害，亦屬過高等語，資為抗辯。
二原審駁回上訴人之請求，上訴人提起上訴，聲明：
  (一)原判決廢棄。
  (二)被上訴人應給付上訴人3,718,905元及自第一審起訴狀繕本
    送達被上訴人翌日起至清償日止，按年息5％計算之利息。
  (三)被上訴人應自93年1月1日起至臺北市○○區○○段1小段160
    地號之土地返還上訴人之日止，按年依當年度土地申報總價
    年息7％計算之金額給付上訴人。
  (四)上訴人願供擔保，請准予宣告假執行。
  被上訴人則聲明：上訴駁回。
三上訴人主張前開事實，固提出系爭土地登記謄本、系爭土地登
  記簿謄本、系爭土地地籍圖謄本、系爭土地申報地價證明資料
  、臺北市政府92年10月23日府工養字第09224989100號函、臺
  北市○○街拓寬工程用地徵收公告、臺北市○○街拓寬工程用
  地徵收補償清冊公告、臺灣士林地方法院86年度重訴字第306
  號判決、本院87年度重上字第171號判決、88年度重上更(一)字
  第120號判決、91年度重上更(二)字第65號判決、最高法院88年
  度台上字第1689號判決、91年度台上字第813號判決及92 年度
  台上字第295號判決等件影本為證。
四按公用地役關係乃私有土地而具有公共用物性質之法律關係，
  與民法上地役權之概念有間。既成道路成立公用地役關係之要
  件為﹕(1)須為不特定之公眾通行所必要，而非僅為通行之便利
  或省時。(2)於公眾通行之初，土地所有權人並無阻止之情事。
  (3)須經歷之年代久遠而未曾中斷，所謂年代久遠雖不必限定其
  期間，但仍應以時日長久，一般人無復記憶其確實之起始，僅
  能知其梗概。既成道路符合上開要件因而成立公用地役關係，
  並不以登記為成立要件。私有土地存在公用地役關係時，其所
  有權人對土地已無法自由使用收益，形成因公益而特別犧牲其
  財產上利益之現象，觀司法院大法官釋字第400號解釋之解釋
  文及解釋理由書甚明。查被上訴人辯稱系爭土地於49年12月5
  日公告徵收前，即有既成道路供公眾通行使用多年之事實而具
  有公用地役關係，劉游玉珠為被上訴人所徵收者亦僅限於系爭
  土地，並無任何建物；為上訴人所否認。然查上訴人等於65
  年9月23日即辦妥系爭土地繼承登記，卻遲至78年11月30日起
  始陸續向臺北市政府各單位就系爭土地作為赤峰街道路使用請
  求補償，亦未能提出任何證據證明，劉游玉珠或上訴人等就系
  爭土地於49年12月5日經被上訴人拓寬闢為道路供公眾通行之
  初，有任何阻止之情事。是系爭土地自49年12月5日迄今，供
  公眾通行作為道路使用已有四十餘年而未曾中斷，且於公眾通
  行之初上訴人等並無阻止之情事，縱然被上訴人之徵收行為無
  效，惟系爭土地自當時起已成為供公眾通行之道路，確屬事實
  。揆諸前揭釋字第400號解釋意旨，系爭土地確已因長達四十
  餘年供作道路使用而成立公用地役關係，應屬至明。又上訴人
  主張系爭土地因非屬自然形成之道路，故非既成道路，亦無公
  用地役關係存在可言云云，顯與前開司法院大法官解釋意旨之
  要件並不相符，所主張既成道路必為自然形成道路，顯係增加
  前開司法院大法官解釋意旨所無之限制，洵不足採。
五上訴人另主張被上訴人係基於無效之徵收行為，強行拆除系爭
  土地上之房屋而將該地開闢為道路使用，並基於所有權人之地
  位，由被上訴人所屬養工處就系爭土地為養護等管理行為，其
  享有事實上之管領力，為該地之占有人。而系爭土地既經最高
  法院判決確定前開徵收行為無效，則上訴人對於系爭土地之所
  有權即未曾須臾喪失間斷。被上訴人卻始終無法律上之正當權
  源占有系爭土地，其為無權占有甚明。系爭土地自被上訴人於
  49 年12月5日違法徵收以來，即遭被上訴人無權占有迄今，獲
  有相當於租金之利益，上訴人爰依不當得利之法律關係，請求
  被上訴人返還此等利益，自有理由。即從被上訴人不予徵收系
  爭土地卻得占有該地加以管理使用，享有與徵收該地後同樣之
  效果，受有免予支出徵收系爭土地地價補償金利益，致上訴人
  受有損害之角度言，依民法第179條，上訴人亦得請求被上訴
  人返還自88年1月1日起至被上訴人將系爭土地返還上訴人之日
  止，按當年度土地申報總價年息7％計算之租金利益云云。惟
  按既成道路符合一定要件而成立公用地役關係者，其所有權人
  對土地既已無從自由使用收益，形成因公益而特別犧牲其財產
  上之利益，國家自應依法律之規定辦理徵收補償，各級政府如
  因經費困難，不能對上述道路全面徵收補償，有關機關亦應訂
  定期限籌措財源逐年辦理或以他法補償其損失，固經司法院大
  法官釋字第400號解釋在案；然民法第179條不當得利返還請求
  權以無法律上之原因而受有利益為必要，依前所述系爭土地既
  已形成公用地役關係，而為公眾通行使用，又公用地役關係之
  對象，係不特定之公眾，且亦不以有供役地與需役地之存在為
  必要，即既成巷道之通行僅屬公用地役關係之反射利益，本屬
  公法上之一種事實，其本質乃係一公法關係，與私法上地役權
  之性質不同。是既成道路之使用，既係公法上之公用地役關係
  ，其補償關係自屬公法上之權利義務，此公用地役關係存續時
  ，於此公用目的範圍內，要無私法上不當得利之問題。
六至上訴人辯稱按諸司法院院字第2704號解釋意旨所示：「需用
  土地人，不依土地法第386條第1項（即現行土地法第233條）
  規定於公告完畢後15日內，將應補償地價及其他補償費額，繳
  交主管地政機關發給完竣者，法律上既無強制需用土地人繳交
  之規定，實際上又未便使徵收土地核准案久懸不決，尋繹立法
  本旨，徵收土地核准案，自應解為從此失其效力，土地所有人
  如因此而受損害者，得向需用土地人請求賠償」，得請求被上
  訴人賠償其所受之損害云云。惟查司法院大法官會議釋字第
  400號解釋，係稱：如因公用或其他公益目的之必要，國家機
  關雖得依法徵收人民之財產，但應給予相當之補償，方符合憲
  法第15條保障人民財產權之意旨，既成道路符合一定要件而成
  立公用地役關係者，其所有權人對土地既已無從自由使用收益
  ，國家自應依法律之規定辦理徵收給予補償，如已喪失原有功
  能者，則應隨時檢討並予廢止等語。是上訴人因系爭土地存在
  公用地役關係，行使權利受限制，得否請求有關機關依法辦理
  徵收或給予相當補償，自屬公法上之權利義務，而民事訴訟法
  則係當事人得向法院訴請以判決保護其私法之權利，此等爭議
  非本程序所能審酌，應循行政爭訟程序救濟，要與本件請求無
  涉。
七又上訴人雖主張系爭土地自被上訴人於49年12月5日違法徵收
  以來，即遭被上訴人無權占有迄今，爰依侵權行為之法則及司
  法院院字第2704號解釋意旨，請求被上訴人賠償其因此所受之
  損害云云。惟系爭土地如前開說明因有公共地役關係存在，上
  訴人不得違反公用地役關係而為使用，其就系爭土地供作公眾
  通行之道路使用，即有容忍之義務，非謂因被上訴人於徵收失
  效後仍將系爭土地開闢為道路之行為，致其所有權行使受侵害
  。是上訴人不得違反上開公用地役關係而為使用，所負之容忍
  義務，不得謂係不法侵害其所有權，故被上訴人所為，尚與民
  法第184條第項所指以故意或過失不法侵害人民 (或他人)權利
  者有間。況按行政上之損失補償，乃指行政機關基於公益之必
  要性，合法行使公權力，而侵害人民財產或其他權利，其侵害
  已構成特別犧牲，而予以適當補償之制度。依上揭司法院大法
  官會議解釋文及理由，既成道路成立公用地役關係之土地所有
  權人既得請求損失補償，足見土地所有權人之損失應為行政機
  關「合法」行使公權力行為所致。本件系爭土地存在公用地役
  關係，已詳如前述，揆諸前開說明，被上訴人之行為即無違法
  或不法之可言，此與侵權行為損害賠償請求權須行為人有「不
  法」行為之要件顯有不符，上訴人本於侵權行為之法律關係，
  請求被上訴人負損害賠償之責，洵屬無據。
八綜上所述，上訴人依不當得利之法律關係及侵權行為法則，請
  求被上訴人給付上訴人3,718,905元及自第一審起訴狀繕本送
  達被上訴人翌日起按法定利率計算之利息；及被上訴人應自93
  年1月1日起至台北市○○區○○段1小段160地號之土地返還上
  訴人之日止，按年依當年度土地申報總價年息7％計算之金額
  給付上訴人，於法無據，應予駁回。其假執行之聲請亦失所依
  據，應併予駁回。原審為上訴人敗訴之判決，並駁回其假執行
  之聲請，核無不合。上訴意旨指摘原判決不當，求予廢棄改判
  ，為無理由，應予駁回。
九本件因事證已臻明確，兩造其餘攻擊、防禦方法及所為之立證
  ，與判決之結果不生若何影響，無庸再逐一予以論究，合併敘
  明。
據上論結，本件上訴為無理由，依民事訴訟法第449條第1項、第
78條，判決如主文。
中　　華　　民　　國　　94　　年　　12　　月　　20　　日
　　　　　　　　　民事第十七庭  審判長法  官  沈方維
                                      法  官  張競文
                                      法  官  湯美玉
正本係照原本作成。
如不服本判決，應於收受送達後20日內向本院提出上訴書狀，其
未表明上訴理由者，應於提出上訴後20日內向本院補提理由書狀
（均須按他造當事人之人數附繕本）上訴時應提出委任律師或具
有律師資格之人之委任狀；委任有律師資格者，另應附具律師資
格證書及釋明委任人與受任人有民事訴訟法第466條之一第一項
但書或第二項（詳附註）所定關係之釋明文書影本。
中　　華　　民　　國　　94　　年　　12　　月　　20　　日
　　　　　　　　　　　　　　　　　　　書記官  賴淑真
附註：
民事訴訟法第四百六十六條之一（第一項、第二項）：
對於第二審判決上訴，上訴人應委任律師為訴訟代理人。但上訴
人或其他法定代理人具有律師資格者，不在此限。
上訴人之配偶、三親等內之血親、二親等內之姻親，或上訴人為
法人、中央或地方機關時，其所屬專任人員具有律師資格並經法
院認為適當者，亦得為第三審訴訟代理人。
